【裁判字號】    99,訴,163
【裁判日期】    991126
【裁判案由】    確認選舉無效等
【裁判全文】
臺灣士林地方法院民事判決               99年度訴字第163號
原      告  李龍水
被      告  何美華
            石玉慧
            李政達
上列當事人間確認選舉無效等事件，本院於民國99年10月28日言
詞辯論終結，判決如下：
    主      文
原告之訴駁回。
訴訟費用由原告負擔。
    事實及理由
一、原告主張：
  (一)伊前參與競選臺北市大同區雙蓮國民小學學生家長會（下稱
    雙蓮國小家長會）98學年度會長一職，經當選而於民國98年
    10月15日就任，被告何美華則出任副會長。伊於98年11月8
    日常務委員會議中，已決定於同年月17日召開會員代表大會
    。詎，被告竟不法運作欲罷免伊會長職務，於同年月15日擅
    自召開家長委員臨時會（下稱臨時委員會），未經家長委員
    會決議，即於98年11月17日召開第1 次臨時會員代表大會（
    下稱第1 次臨時大會），當日會議本應由伊擔任主席，然被
    告何美華及石玉慧霸佔麥克風，逕行宣布由其等共同擔任主
    席，復由與其熟絡之會員代表及會務人員煽動挾持整個會議
    ，不法發動罷免伊會長職務之連署行動。惟被告提出之連署
    書真實性有疑，且伊任會長職務以來，並無「臺北市大同區
    雙蓮國民小學學生家長會選舉罷免辦法」第19條第2 項之情
    事，亦無被告所稱伊無法讓會務正常運作、會務幾乎停擺、
    任意寄發存證信函給家長委員、對家長委員提告等造成家長
    委員不安及學校困擾之情事，被告罷免伊會長職務，顯無正
    當性。
  (二)再者被告於第1 次臨時大會中係以詐欺、脅迫之不法手段完
    成連署，被告何美華及石玉慧更侵害伊擔任主席之權利，伊
    當場即表示撤銷該次會議之法律行為，故該次會議完成之罷
    免會長連署，自始無效；嗣被告於98年12月2 日召開第2 次
    臨時會員代表大會（下稱第2 次臨時大會），基於上開不法
    之罷免連署，決議罷免伊之會長職務及家長委員身分，該決
    議未依法定方式為之，違反「臺北市中小學校家長會設置及
    運作監督準則」第14條之規定，亦屬無效。而罷免伊會長職
    務之決議既屬無效，被告之後於98年12月30日召開第3 次臨
    時會員代表大會（下稱第3 次臨時大會），決議補選被告李
    政達為會長，及被告何美華代理會長職務之行為，其合法性
    均失所附麗，亦屬無效。被告上開所為業已違反「臺北市中
    小學校學生家長會設置自治條例」第13至15條、「臺北市中
    小學校學生家長會設置及運作監督準則」第14至15條、「臺
    北市大同區雙蓮國民小學學生家長會組織章程」第15至17
    條、「臺北市大同區雙蓮國民小學學生家長會選舉罷免辦法
    」第19至21條，及「人民團體選舉罷免辦法」第47、49、50
    、53條等規定，自始無效。上開會議決議縱非自始無效，伊
    亦得類推適用民法第56條規定，請求予以撤銷。
  (三)伊之會長職務遭罷免，對會務及財務之處理權益即有不明確
    之情形，且伊出任會長職務僅1 個月，便遭被告非法罷免，
    伊之名譽顯然受損，均有賴法院以確認判決除去上開不安狀
    態，故伊提起本件訴訟應有受確認判決之法律上利益。
  (四)為此提起本件訴訟︰
  1.先位聲明：確認雙蓮國小家長會臨時委員會、第1 次臨時大
    會、第2 次臨時大會、第3 次臨時大會所為之決議無效。
  2.備位聲明：雙蓮國小家長會臨時委員會、第1 次臨時大會、
    第2 次臨時大會、第3 次臨時大會所為之決議應予撤銷。
二、被告則以：
  (一)原告所稱上開罷免、代理會長及補選會長等問題，乃原告與
    雙蓮國小家長會間前述委任關係存在與否之基礎事實，縱對
    被告提起本件訴訟，判決效力亦不及於雙蓮國小家長會，無
    從解決上述問題。況雙蓮國小98學年度家長會會長及委員之
    任期業已屆滿，99學年度之會長及家長委員均已重新改選並
    完成移交，原告並無受確認判決之法律上利益，不應准許。
  (二)退而言之，雙蓮國小家長會會員代表大會罷免原告會長、家
    長委員身分、補選會長等會議亦無違法不當之處。乃原告當
    選雙蓮國小家長會長後，遲不召開會員代表大會議決預算表
    ，並遭人檢舉未依規定提領家長會款項，及擅自以家長會款
    項捐助與家長會會務無關之團體，顯然於法有違。嗣雙蓮國
    小家長連署召開第1 次臨時大會，會中表決通過98學年度家
    長會費會費預算表等事宜，並以臨時動議提議罷免原告會長
    之資格，經在場會員代表51人連署，雙蓮國小家長會旋即再
    召開第2 次臨時大會，會中決議通過罷免原告之會長及家長
    委員職務，其後復召開第3 次臨時大會，會中決議補選被告
    李政達為會長。以上原告遭罷免及被告李政達當選新任家長
    會長等事宜，均依相關規範之法定方式召開會議、推任主席
    及決議，並經臺北市政府教育局備核在案，並無不法。原告
    提起本訴實無理由。
  (三)並聲明：原告之訴駁回。
三、經查：
  (一)原告於98年9 月間當選雙蓮國小家長會98學年度會長，於98
    年10月14日完成交接，同年11月15日經臺北市政府教育局頒
    予當選證書，被告何美華則出任該屆家長會副會長。
  (二)雙蓮國小家長會98學年度相關會議如下︰
  1.經家長委員連署，於98年11月15日召開臨時委員會，由被告
    何美華擔任會議主席，決議召開第1 次臨時大會。
  2.於98年11月17日召開第1 次臨時大會，由被告何美華及石玉
    慧擔任會議主席，決議通過家長會預算表，其間一度中斷會
    議，進行罷免原告會長之連署行動。
  3.於98年12月2 日召開第2 次臨時會，決議罷免原告之家長會
    長職務及家長會委員身分。
  4.於98年12月30日召開第3 次臨時會，由被告石玉慧擔任會議
    主席，會中決議補選被告李政達為家長會會長。
  (三)雙蓮國小家長會已於99年10月1 日召開99年度第1 次會員代
    表大會，完成99學年度家長委員及家長會會長、副會長之選
    舉，由被告李政達當選新任會長，被告何美華、石玉慧以及
    訴外人郭聰明分任副會長，並於99年10月8 日完成移交程序
    。
    以上各項，有兩造分別提出之當選證書、會長移交清冊、連
    署書、雙蓮國小99年10月20日北同雙國家字第099005號函、
    雙蓮國小家長會99年10月20日北同雙國家字第099005號函、
    99年10月1 日99學年度第1 次會員代表大會會議記錄，及臺
    北市政府教育局以99年6 月10日北市教國字第0993392870 0
    號函檢送雙蓮國小家長會罷免及補選案說明暨相關資料（含
    雙蓮國小家長會98年11月24日北同雙國家臨字第98001 號函
    、連署簽名單、臺北市政府教育局98年12月1 日北市教國字
    第09839291600 號函、雙蓮國小98年11月24日北同雙國輔字
    第09830670900 號函、台北市政府教育局98年12月1 日北市
    教國字第0983929170 0號函、臨時委員會會議記錄、第1次
    臨時大會開會通知暨會議記錄、第2 次臨時大會開會通知暨
    會議記錄、雙蓮國小家長會98年12月4 日北市雙蓮國小家長
    會臨時字第98002 號函、臺北市政府教育局98年12月21日北
    市教國字第09839432400 號函、第3 次臨時會會議記錄、臺
    北市政府教育局99年1 月12日北市教國字第09930158700 號
    函）等附卷可稽，均堪認定。
四、本院得心證之理由：
    原告主張雙蓮國小家長會臨時委員會、第1 次臨時大會、第
    2 次臨時大會、第3 次臨時大會所為有關召集臨時大會、罷
    免伊會長等職務、補選會長等決議均無效，縱非無效，伊亦
    得類推適用民法第56條規定，請求予以撤銷等情，被告則以
    前詞置辯。本件應審酌之爭點在於：(一)先位之訴︰1.原告先
    位確認之訴，有無即受確認判決之法律上利益？2.前項如有
    確認利益，上述各項決議是否無效？(二)備位之訴︰1.原告備
    位之訴，以本件被告為對象請求撤銷上述各項決議，有無權
    利保護之必要？2.前項如有權利保護之必要，上述各項決議
    是否有瑕疵而得訴請撤銷之？
    茲論述如下︰
  (一)原告先位確認之訴並無即受確認判決之法律上利益，於法不
    合，不應准許：
  1.按確認法律關係之訴，非原告有即受確認判決之法律上利益
    者，不得提起之；確認證書真偽或為法律關係基礎事實存否
    之訴，亦同。前項確認法律關係基礎事實存否之訴，以原告
    不能提起他訴訟者為限。民事訴訟法第247 條第1 項、第2
    項定有明文。所謂即受確認判決之法律上利益，係指法律關
    係之存否不明確，原告主觀上認其在法律上之地位有不安之
    狀態存在，且此種不安之狀態，能以確認判決將之除去者而
    言，若縱經法院判決確認，亦不能除去其不安之狀態者，即
    難認有受確認判決之法律上利益（最高法院52年台上字第12
    40號判例意旨參照）。
  2.本件原告主張其有確認利益，無非係以︰伊之會長職務遭罷
    免，對會務及財務之處理權益即有不明確之情，且伊出任會
    長職務僅1 個月便遭非法罷免，伊之名譽顯然受損為其主要
    論據。然查，會長職務處理家長會會務、財務等事宜之對象
    係雙蓮國小家長會，而非被告個人，本件原告以被告3 人為
    對象訴請確認上述各項會議決議無效，縱獲勝訴判決確定，
    其效力亦不及於雙蓮國小家長會，仍無從除去其所認為法律
    上不安之狀態，自難認其提起本件確認訴訟有即受確認判決
    之法律上利益。再者，按諸台北市中小學校學生家長會設置
    自治條例第9 條第3 項及第10條第2 項規定，家長委員、會
    長、副會長之任期均為1 學年。而雙蓮國小98學年度已經終
    了，99學年度之家長代表經由各班級重新選任，雙蓮國小家
    長會已於99年10月1 日召開會員代表大會，完成99學年度家
    長委員及家長會會長、副會長之選舉，由被告李政達當選新
    任會長，被告何美華、石玉慧以及訴外人郭聰明分任副會長
    ，並於99年10月8 日完成移交程序等情，有雙蓮國小家長會
    99 年10 月20日北同雙國家字第099005號函及99年10月1 日
    99學年度第1 次會員代表大會會議記錄影本存卷可稽，業如
    上述。準此，98學年度家長會會長職務既已終了，亦無從回
    復令原告得以處理會務、財務等事宜，是縱經確認判決，亦
    不能除去原告所自認其法律地位不安之狀態。至於名譽受損
    之回復亦非確認訴訟可達其目的。綜上以解，原告提起本件
    先位確認訴訟，要無受確認判決之法律上利益甚明，核與前
    揭民事訴訟法第247 條之規定不合，自不應准許。
  (二)原告備位之訴欠缺當事人適格之要件，亦難准許︰
    次按提起民事訴訟，須具備訴之要件；如已具備訴訟成立要
    件，仍須具備權利保護要件，始有請求判決之權利。而權利
    保護要件即包含當事人適格之要件、訴訟標的法律關係之要
    件及保護之必要之要件。所謂當事人適格，係指當事人就特
    定訴訟標的有實施訴訟之權能而言，此項權能之有無，應依
    當事人與特定訴訟標的之關係定之。必須當事人對於訴訟標
    的之法律關係有處分權能，始足當之。本件備位之訴，原告
    請求撤銷上述各項會議決議，性質上應屬形成之訴，自應針
    對得以發生形成效力之特定對象為之始為適法，倘以無從發
    生形成效果之對象為訴訟當事人，即不備當事人適格之要件
    。考以上述各項決議所歸屬者係雙蓮國小家長會，並非被告
    個人，自以雙蓮國小家長會就上述各項會議決議之法律關係
    始有處分權能，而當以其為對象始能發生撤銷決議之形成效
    果。準此，本件原告以被告3 人為對象聲明求為撤銷上述各
    項會議決議，顯然欠缺當事人適格之要件甚明，亦不應准許
    。
  (三)原告先、備位之訴分別欠缺受確認判決之法律上利益及權利
    保護必要之要件，均不應准許，則有關上述各項會議決議是
    否無效？及是否有程序瑕疵而得訴請撤銷？等爭點，即無再
    予論述之必要，附此敘明。
五、從而，原告先位之訴，請求確認雙蓮國小家長會臨時委員會
    、第1 次臨時大會、第2 次臨時大會、第3 次臨時大會所為
    之決議無效；及備位之訴，依民法第56條規定，請求撤銷雙
    蓮國小家長會臨時委員會、第1 次臨時大會、第2 次臨時大
    會、第3 次臨時大會所為之決議，均無理由，俱應予駁回。
六、本件事證已臻明確，兩造其餘主張及攻擊防禦方法與證據，
    經本院斟酌後，與本件判決結果已不生影響，故不一一論列
    ，附此敘明。
七、據上結論，原告之訴為無理由，依民事訴訟法第78條，判決
    如主文。
中    華    民    國    99    年    11    月    26    日
                  民事第三庭  法  官  施月燿
以上正本證明與原本無異。
如對本判決上訴，應於判決送達後20日內向本院提出上訴狀，若
委任律師提起上訴者，應一併繳納上訴審裁判費，否則本院得不
命補正逕行駁回上訴。
中    華    民    國    99    年    12    月    3   日
                              書記官  吳昀蔚

司法院資訊處製作；財團法人民間司法改革基金會備份。
